臺灣臺南地方法院民事判決　　　　　　 100年度簡上字第12號
上　訴　人　陳月嬌
　　　　　　陳淑菊
　　　　　　陳淑真
　　　　　　陳淑椿
共同
訴訟代理人　黃厚誠律師
　　　　　　楊聖芬律師
被上訴人　　陳榮忠
訴訟代理人　張能彥
被上訴人　　陳阿汽
　　　　　　陳吉輝
　　　　　　　　　　　　號
　　　　　　陳秋錦
　　　　　　陳登瑞
　　　　　　陳君音
　　　　　　　　　　　　61巷11弄23號
　　　　　　陳君文
　　　　　　陳麗華
　　　　　　　　　　　　之15
　　　　　　陳麗珠
　　　　　　陳麗蘭
　　　　　　　　　　　　號
上列四人共同
訴訟代理人　張標全律師
被上訴人　　李陳查畝
訴訟代理人　李瑞義
上列當事人間請求確認通行權存在事件，上訴人對於中華民國99
年11月29日本院柳營簡易庭99年度營簡字第236號第一審簡易判
決提起上訴，經本院於100年8月11日言詞辯論終結，判決如下：
    主  文
上訴駁回。
第二審訴訟費用新臺幣陸仟陸佰肆拾壹元由上訴人負擔。
    事實及理由
甲、程序部分：
    本件被上訴人陳阿汽、陳吉輝、陳秋錦、陳登瑞、陳君音、
    陳君文未於言詞辯論期日到場，核均無民事訴訟法第386條
    所列各款情形，爰依上訴人之聲請，由其一造辯論而為判決
    。
乙、實體部分：
一、上訴人之主張除與原判決記載相同者，茲引用之外，另補稱
    略以：
  (一)上訴人所有坐落臺南市○○區○○段581-3地號土地（下稱系
    爭581-3地號土地），於上訴人經繼承協議分割取得前，本
    即已不通公路而屬袋地，本件並無民法第789條第1項適用之
    餘地：
  1.民法第789條第1項規定，因土地分割，致有不通公路之土地
    者，不通公路土地所有人因至公路，僅得通行他分割人之所
    有地，係就不通公路土地所有人與分割人直接間就土地分割
    結果，有不通公路土地情形而為之規定。是該規定之適用，
    以土地之不通公路係因土地分割所致者為限；倘土地分割前
    即已不通公路，自無適用之餘地。
  2.原判決認定系爭581-3、581-2地號土地原為上訴人之母陳林
    盡所有，580-1、580-6地號土地為陳林盡與人共有各持分2
    分之1，上訴人所有系爭581-3、581-2地號土地本來與同地
    段580-1、580-6地號土地相連接，本有路可通。及被上訴人
    主張系爭581-3地號土地，本得依序經由同段581-2 、581、
    580-1、580-6地號土地此一「原來道路」通往公路即580-17
    地號土地，嗣因辦理遺產分割由上訴人取得系爭581-3及581
    -2地號土地，陳取得同段580-l、580-6地號土地並拒絕
    上訴人行走，始造成袋地之形成，而有民法第789條適用部
    分，與事實及法令均有未符。蓋：
    陳林盡就581-2地號土地應有部分僅2分之1、580-1地號土
      地上應有部分僅4分之l，原判決認定之事實有誤。
    依民法第820條，各共有人實際上劃定範圍使用共有物者
      乃屬共有物之管理行為，需由多數決為之。則陳林盡就58
      1-2地號土地應有部分僅2分之1、580-1地號土地應有部分
      僅4分之l、580-6地號土地應有部分僅2分之l，依法均不
      得恣意通行。
    又系爭581-3地號土地縱得與581-2地號土地合併利用，亦
      無法逕由580-1地號土地通行，蓋581-2與580-1地號土地
      僅有點相連，非有面相連，無地界寬度相鄰，無以通行。
      原判決竟以581-3、581-2地號土地本來與同段580-l、580
      -6地號土地相連接，本有路可通云云，顯非符實。
    再被上訴人所主張之「原來道路」並非道路，此由現場照
      片即可知，被上訴人所稱之「原來道路」根本無道路可資
      通行，由公路進入即為他人文旦樹果園，需穿越果園縫隙
      ，路線彎曲狹小，上方架有鐵架阻擋，又須經過580-6地
      號土地上訴外人陳王滋所有之建物雨廊，再繞經他人所有
      之581地號土地，且行經之580-6、580-l、581及581-2地
      號土地大多亦均種植有文旦樹，四周均為文旦樹枝、葉遮
      擋，隨文旦樹逐年成長，遮蔽之情當會日益嚴重，今僅供
      人行走均甚不便，車輛或農作機具更無法進出，根本無所
      謂適宜之通路，系爭581-3地號土地如何由此聯絡至公路
      ？又580-6地號土地共有人即訴外人陳王滋（應有部分2分
      之l）已數度表示不同意上訴人通行其於580-6號土地上所
      私設之水泥路及建物雨廊，並擬設立鐵門圍離阻絕外人通
      行，而581、580-l地號土地所有人亦未同意上訴人通行。
  3.系爭581-3地號土地與581-5地號土地交界處以鐵籬網隔離前
    ，上訴人及陳林盡通行581-3地號土地均係經由581-5、581-
    2、581-4及582-3地號土地至公路，當時各該土地係作菜園
    使用，未種植文旦樹。嗣後581-3與581-5地號土地交界處以
    鐵籬網隔離而無法通行，上訴人及其被繼承人陳林盡多方設
    法以求通行至公路而不可得，始以目前之方式通行，即經由
    581-2、581、580-1、580-6號土地上文旦果園之空隙，輾轉
    蜿蜓再穿越580-6地號土地上他人房屋旁雨廊至公路，並非
    向來均通行被上訴人主張之通行方案，該處更無何「原來道
    路」可言。
  4.綜上，系爭581-3地號土地於繼承協議分割前，四週即均為
    他人土地所圍繞，本屬袋地與公路無適宜之聯絡，並無被上
    訴人主張之原來道路，更非如原判決所稱本有路可通行，當
    無民法第789條之適用，原判決之認定實嫌疏略。
  (二)上訴人主張通行如原審判決附圖所示路線係屬對周圍地損害
    最小之處所及方法：
  1.上訴人主張之通行方案與公路間距離甚短，路線平直，僅行
    經各該土地邊界。原判決附圖所示Ａ、Ｂ、Ｃ部分土地上雖
    種植有文旦樹11顆，然該文旦樹可移植且非老欉，只需移植
    幾公尺，對各該部分經濟影響甚小，更得保全原先已存在之
    建物，且該建物又僅供放置農具之用而為農舍，此通行方案
    應屬妥適。
  2.被上訴人主張之通路非路，且路線彎曲狹小，尚需繞經訴外
    人陳王滋於580-6地號上住宅建物之雨廊，影響他人住宅安
    寧，並穿越各該土地上之文旦樹果園縫隙，文旦樹枝葉遮蔽
    嚴重，僅供人行走已然不便，且該路線甚將同段580-6地號
    土地切割彎曲一分為二，對580-6地號土地之經濟價值負面
    影響甚大，非妥適之通行方案。
  3.582-2地號土地所有人李陳查畝將之與其所有582-3、582-l
    、582-4地號土地合併利用，作為文旦樹果園，並似建有農
    舍等建物，並非通路，上訴人無以通行。另581-5地號土地
    東側與581-3地號土地交界處，及581-5、581-2、581-4地號
    土地北側，均以鐵籬網或瓦牆隔離，則582-2地號土地與581
    -2土地交界處亦遭隔離無法通行，上訴人無以通行582-2地
    號土地至聯外道路。
  (三)並聲明：
  1.原判決廢棄。
  2.確認上訴人共有之系爭581-3地號土地就被上訴人陳榮忠所
    有坐落台南市○○區○○段581-5地號土地如原判決附圖所
    示Ａ部分面積55.86平方公尺之土地有通行權存在。
  3.確認上訴人共有之系爭581-3地號土地就其與被上訴人陳阿
    汽、陳吉輝、陳秋錦、陳登瑞、陳君音、陳君文共有坐落台
    南市○○區○○段581-2地號土地如原判決附圖所示Ｂ部分
    面積17.5平方公尺之土地有通行權存在。
  4.確認上訴人共有之系爭581-3地號土地就被上訴人陳榮忠、
    陳麗華、陳麗珠、陳麗蘭共有坐落台南市○○區○○段581
    之4地號土地如原判決附圖所示Ｃ部分面積80.55平方公尺之
    土地有通行權存在。
  5.確認上訴人共有之系爭581-3地號土地就被上訴人李陳查畝
    共有坐落台南市○○區○○段582-3地號土地如原判決附圖
    所示Ｄ部分面積28.92平方公尺之土地有通行權存在。
  6.第一、二審訴訟費用均由被上訴人負擔。
二、被上訴人陳阿汽、陳吉輝、陳秋錦、陳登瑞、陳君音、陳君
    文均未於言詞辯論期日到場，亦未提出書狀作何聲明或陳述
    。另被上訴人陳榮忠、陳麗華、陳麗珠、陳麗蘭之陳述除與
    原判決記載相同者，茲引用之外，另補陳如下：
  (一)系爭581-3地號土地四週為其他土地所圍繞，固為袋地，但
    系爭581-3地號土地與其旁之581-2號土地應有部分2分之1原
    均為上訴人之母陳林盡所有，二十餘年來，系爭581-3地號
    土地均係經同段581-2、581、580-1、580-6地號土地上之道
    路通行至580-17號道路。嗣陳林盡死亡，上訴人與其兄陳
    於99年6月1日辦理遺產分割，上訴人取得系爭581-3地號
    土地及同段581-2地號土地應有部分2分之1，其餘580-1地號
    土地應有部分4分之1、580-6地號土地應有部分2分之1則分
    由上訴人之兄即訴外人陳取得，因上訴人與訴外人陳
    感情生變，陳因而拒絕上訴人通行原來之道路即
    580-6 、580-1地號土地，故系爭581-3地號土地形成袋地乃
    係分割所造成，且為分割時所能預見，不能以分割造成鄰地
    之負擔，依民法第789條規定僅得通行他分割人之所有地即
    580-1、580-6地號土地至公路。
  (二)本件上訴人依其被繼承人陳林盡原所走之途徑即可通公路，
    且上訴人陳月嬌於勘驗當時亦自承目前均係延舊有580-6 地
    號土地上房屋旁之雨廊、果園走入580-1地號土地再進入系
    爭土地耕作，而依前所述，訴外人即陳、陳王茲均有讓
    其通行之義務，上訴人已有道路可通行，且上訴人亦已行走
    多年，並能在系爭土地上種植、收成，是該通行方式應屬可
    行，上訴人於土地遺產分割後，卻突主張欲通行如原審判決
    附圖所示之Ａ、Ｂ、Ｃ、Ｄ部分通往道路，該通行方式必須
    砍伐被上訴人所有Ａ部分土地上樹齡或為50年，或為數十年
    之文旦老欉11顆及Ｂ、Ｃ部分土地上樹齡數十年之文旦樹，
    造成被上訴人重大財產損失，上訴人主張通行之方式自非損
    害最少之方式。
  (三)上訴人所有系爭581-3、581-2地號土地本即與同段580-1、5
    80-6地號土地相鄰，有路可通，此業經原審所認定，且為上
    訴人所自認，依民事訴訟法第279條第1項規定，上開事實必
    須據為裁判之基礎，上訴人主張系爭土地於繼承協議分割前
    即屬袋地，並無被上訴人所主張之「原有道路」存在云云，
    並無理由。又系爭581-3地號土地係於58年8月8日即由上訴
    人之父陳招福所買受，迄今已40餘年，如依上訴人所述無道
    路可通，則系爭581-3地號土地如何種植文旦、南瓜等農作
    物，足見上訴人主張無道路可通行，並不實在。再者，遑論
    原來道路如何彎曲狹小，亦行走40餘年，農作物種植、收成
    依舊，以農耕方式使用，手推車推送肥料，載運農作物出入
    ，即足足有餘。上訴人卻主張要通行如原判決附圖所示之土
    地，其主張通行路線，顯非損害最少之方式。再退步言之，
    上訴人如確有另闢道路通行之必要，被上訴人認上訴人應參
    考原通行路線，沿581-2地號直線通行581地號東南側邊緣土
    地通行至580-6地號土地上之柏油路再通行至公路，該通行
    方式路線最短、受害人最少、被挖除之農作物最少、所受害
    面積最少，即可連結既成私設巷道出入。
  (四)並聲明：
   1.請求駁回上訴人之上訴。
   2.第一、二審訴訟費用由上訴人負擔。
三、被上訴人李陳查畝則抗辯以：上訴人依原來之行走路線即可
    通行至公路，並無通行被上訴人土地之必要，且上訴人主張
    通行之被上訴人土地上，已有種植樹齡十幾年之文旦樹，上
    訴人之通行方式將使被上訴人之老欉文旦樹被砍除，對被上
    訴人造成損害甚大，故不同意上訴人之主張等語。並聲明：
    請求駁回上訴人之上訴；第一、二審訴訟費用由上訴人負擔
    。
四、兩造不爭執之事項：
  (一)臺南市○○鎮○○段581-3地號土地原為訴外人陳林盡所有
    ，應有部分全部，陳林盡於99年4月7日死亡，系爭581-3地
    號土地已於99年6月1日由上訴人陳月嬌、陳淑椿、陳淑菊、
    陳淑真辦理繼承登記，為其四人所共有，應有部分各4分之1
    。
  (二)系爭581-3地號土地四週為其他土地所圍繞，並未直接臨道
    路。
  (三)580-1地號土地現為訴外人陳、沈鏵璋、陳王滋所共有
    ，應有部分各為4分之1、2分之1、4分之1。
  (四)581-2地號土地現為被上訴人陳阿汽、陳吉輝、陳秋錦、陳
    登瑞、陳君音、陳君文與上訴人四人所共有。
  (五)580-6地號土地現為訴外人陳、陳王滋所共有，應有部
    分各2分之1。
  (六)訴外人陳林盡原有之土地權利為580-l地號土地應有部分4分
    之1、580-6地號土地應有部分2分之1、581-3地號土地權利
    全部、581-2地號土地應有部分2分之1，嗣陳林盡於99年4月
    7 日死亡，上開土地權利由其繼承人即訴外人陳與上訴
    人四人分別繼承，各自取得如上之土地應有部分。
  (七)581-5地號土地為被上訴人陳榮忠所有，應有部分全部；581
    -2地號土地之土地使用分區為農業區，其所有權人分別為被
    上訴人陳阿汽，應有部分6分之1、被上訴人陳吉輝、陳秋錦
    、陳登瑞，應有部分各12分之1、被上訴人陳君音、陳君文
    ，應有部分各24分之1、上訴人陳月嬌、陳淑椿、陳淑菊、
    陳淑真，應有部分各8分之l；581-4地號土地之所有權人分
    別為被上訴人陳榮忠，應有部分3201分之745、被上訴人陳
    麗華，應有部分3201分之1228、被上訴人陳麗珠、陳麗蘭，
    應有部分各3201分之614；582-3地號土地為被上訴人李陳查
    畝所有，應有部分全部。
  (八)581-3地號土地現況為土地上現種植文旦樹、地瓜、南瓜、
    玉米等，其土地四週均臨他人之土地，其土地之北側、東側
    均以圍籬圍住，與581-5地號土地有用鐵籬網隔離，目前無
    法通行，土地目前由上訴人陳月嬌管理使用，其上所種植之
    農作物均係上訴人陳月嬌所種植。上訴人陳月嬌目前均係自
    580-17地號土地之柏油路通行至系爭580-6地號土地，嗣沿
    580-6地號土地上之房屋旁之雨廊、果園，依序通過580-1、
    581、581-2地號土地內再進入581-3地號土地內耕作。
  (九)581-2地號土地為水利用地，目前現況均為空地，沒有種植
    農作物。
  (十)上訴人所主張通行之如原判決附圖所示Ａ、Ｂ、Ｃ、Ｄ部分
    土地之現況為Ａ、Ｂ、Ｃ部分土地上種植有一排樹齡50年、
    或十幾年之文旦樹共11顆，Ｄ部分土地上亦均種植有樹齡十
    幾年之文旦樹。
  (十一)系爭581-3地號土地為袋地。
五、兩造爭執事項：
  (一)本件是否有民法第789條之適用？
  (二)上訴人主張通行如原審判決附圖所示路線是否為損害最小之
    方式？
六、本院之判斷：
  (一)按確認法律關係成立或不成立之訴，非上訴人有即受確認判
    決之法律上利益者，不得提起之。民事訴訟法第247條第1項
    前段定有明文。又所謂「即受確認判決之法律上利益」，係
    指法律關係之存否不明確，上訴人主觀上認其在法律上之地
    位有不安之狀態存在，且此種不安之狀態，能以確認判決將
    之除去者而言（最高法院52年度台上字第1240號判例參照）
    。本件上訴人主張其等所共有之系爭581-3地號土地就原審
    判決附圖所示Ａ、Ｂ、Ｃ、Ｄ部分之土地有通行權存在，而
    為通行土地之所有權人即被上訴人所否認，則兩造就上訴人
    是否有通行上開部分土地之權利存否有不明確之狀態，且得
    以判決確認，將此不確定狀態除去，是上訴人提起本件確認
    訴訟，即有受確認判決之法律上利益，先予敘明。
  (二)本件是否有民法第789條之適用？
  1.按民法第789條規定為相鄰土地通行權之特別規定，應優先
    於同法第787條所定一般鄰地通行權而適用。而該民法第789
    條第1項係就：因土地一部之讓與或分割，而與公路無適宜
    之聯絡，致不能為通常使用者，土地所有人因至公路，僅得
    通行受讓人或讓與人或他分割人之所有地。數宗土地同屬於
    一人所有，讓與其一部或同時分別讓與數人，而與公路無適
    宜之聯絡，致不能為通常使用者之情形而為之規定。易言之
    ，該規定之適用，以土地與公路無適宜之聯絡係因「土地一
    部之讓與或分割」或「原屬同一人所有之數宗土地，因讓與
    一部或同時分別讓與數人」所致者為限；倘土地分割或讓與
    前即已與公路無適宜之聯絡，即無該條文適用之餘地。
  2.查上訴人所共有之系爭581-3地號土地為袋地，此為兩造所
    不爭，又系爭581-3地號土地與581-2、580-1、580-6地號土
    地並非自同一筆土地分割而來，此業經台南市麻豆地政事務
    所查明無訛，並有臺南市地政事務所100年1月20日所登記字
    第1000000558號函附卷可稽（本院卷(一)第72頁至第83頁）。
    又依前揭不爭執事項第(六)，被上訴人主張上訴人所有系爭58
    1-3地號土地與580-1地號、581-2地號、580-6地號土地，原
    均為上訴人之被繼承人陳林盡所有，嗣經上訴人與其兄陳
    繼承分割後，始由上訴人分割繼承取得系爭581-3地號土
    地等情，固屬事實，惟依土地複丈成果圖所示可知，系爭58
    1-3地號土地僅與581-2地號土地有相鄰，並未與580-1地號
    、580-6地號土地相鄰，而581-2地號土地與公路間亦無何聯
    絡，顯見系爭581-3地號土地於分割前即已與公路無適宜之
    聯絡，並非因遺產分割而變成與公路無聯絡。被上訴人雖辯
    稱：系爭581-3地號土地與581-2、580-1、580-6地號土地原
    均屬被繼承人陳林盡所有，原可通行581-2、580-1至580-6
    地號土地而與公路聯絡，係因遺產分割後而與公路無適宜之
    聯絡云云，然查，被繼承人陳林盡就系爭580-1地號土地僅
    有應有部分4分之1，就581-2及580-6地號土地則均僅有應有
    部分2分之1之權利，均尚有其他共有人，是系爭581-3地號
    土地與581-2、580-1、580-6地號土地原即明顯非同屬一人
    所有，而尚有其他共有人存在，是被上訴人之上開主張，已
    與事實未合，再被繼承人陳林盡就系爭581-2、580-1、580-
    6地號土地既僅有應有部分，則其管理使用方式需經共有人
    協議，本即非被繼承人陳林盡所得任意行使，是自不得以被
    繼承人就系爭580-6、580-1地號土地有應有部分，即逕主張
    同為被繼承人陳林盡所有之系爭581-3地號土地本即可以該
    土地與公路為適宜之聯絡，況依前所述系爭581-3地號土地
    僅與581-2地號土地相鄰與上開二筆土地並無相鄰，而依地
    籍圖所示，581-2地號土地與580-1地號土地亦僅有一點連接
    處，就土地而言並無何直接相鄰之土地位置存在，與上訴人
    所主張亦明顯不符，本院自難為上開認定。
  3.綜上可知，系爭581-3地號、581-2地號土地與系爭580-1地
    號、580-6地號土地，並非自同一筆土地分割而來，且非全
    部原屬於同一人所有，僅部分原同屬被繼承人所有，雖係因
    遺產分割而由上訴人取得，然既於遺產分割前即與公路無適
    宜之聯絡，本屬袋地，依前揭說明，自無民法第789條規定
    適用之餘地。
  (三)上訴人主張通行如原審判決附圖所示路線是否為損害最小之
    方式？
  1.按土地因與公路無適宜之聯絡，致不能為通常使用時，除因
    土地所有人之任意行為所生者外，土地所有人得通行周圍地
    以至公路。前項情形，有通行權人應於通行必要之範圍內，
    擇其周圍地損害最少之處所及方法為之。民法第787條第1項
    、第2項前段分別定有明文。次按民法第787條第1項所定鄰
    地通行權，須以土地與公路無適宜之聯絡為其要件，而是否
    與公路無適宜之聯絡致不能為通常之使用，應依其現在使用
    之方法判斷之。土地因與公路無適宜之聯絡，致不能為通常
    使用者，雖許土地所有人通行周圍地以至公路，惟有通行權
    人應於通行必要之範圍內，擇其周圍地損害最少之處所及方
    法為之（最高法院85年台上字第2057號判決意旨參照）。故
    民法第787條第2項所規定之「通行必要範圍內，周圍地損害
    最少之處所及方法」，應依社會通常觀念，就附近地理狀況
    、相關公路位置、與通行必要土地之距離、相鄰土地利用人
    之利害得失以及其他各種情事，按具體事例斟酌判斷之。
  2.本件上訴人主張其所共有之系爭581-3地號土地，與公路無
    適宜之聯絡，為被上訴人所不爭，且經本院履勘現場屬實，
    有本院100年4月25日勘驗筆錄、現場照片及地籍圖謄本在卷
    可稽，因此上訴人主張依據民法第787條第1項規定有通行周
    圍地以聯接到外面之公路之必要，自屬於法有據。再被上訴
    人引用民法第789條規定抗辯上訴人僅得通行580-6、580- 1
    地號土地部分，固無可採，已如前述，惟依前揭說明，上訴
    人之通行方法，仍應依民法第787條第2項規定之通行必要範
    圍內，周圍地損害最少之處所及方法為之，是本件次應審酌
    者，即在於上訴人所主張之如原審判決附圖所示之通行方法
    是否擇其周圍地損害最少之處所及方法為之？經查：
  上訴人所共有之系爭581-3地號土地，地目為田，土地使用
    分區為農業區，現況為由上訴人陳月嬌種植文旦樹、地瓜、
    南瓜、玉米等使用，581-3地號土地四週均臨他人之土地，
    北側、東側均以圍籬圍住，與581-5地號土地相鄰處以鐵籬
    網隔離，目前無法通行。581-2地號土地現為空地，沒有種
    植農作物。580-17地號土地為柏油路，580-6地號土地有水
    泥路可通往580-17地號土地，580-6地號土地上有房屋1棟，
    其於土地上種植文旦，自580-6地號土地經580-1地號土地穿
    越581地號土地可到達581-3地號土地。582-7地號土地為柏
    油路，581-4地號土地北側通往582-7地號土地處有興建磚造
    平房1棟，原審判決附圖所示Ａ、Ｂ、Ｃ、Ｄ部分之土地，
    Ｄ部分位於582-3地號土地上，寬度為1.8公尺、Ｃ部分自58
    2-7地號土地為起點向東延伸約14公尺長度之寬度為1.2公尺
    ，超過14公尺之部分寬度為3公尺、Ｂ、Ａ寬度均為3公尺，
    Ａ、Ｂ、Ｃ部分土地現種植一排樹齡約50年或10數年之文旦
    樹，Ｄ部分土地上亦種植有樹齡約十幾年之文旦樹，此為兩
    造所不爭，並有本院100年4月25日勘驗筆錄、現場照片及地
    籍圖謄本在卷可稽，自屬真實。
  上訴人所共有之系爭581-3地號土地，除與被上訴人陳榮忠
    所有之581-5地號土地相鄰外，尚與其所共有之581-2地號土
    地相鄰，581-2地號土地並可與580-1地號、581地號土地相
    連接，580-1地號土地則與580-6地號土地相鄰，580-6地號
    土地西側與公路可直接相通，580-6地號土地上目前並已鋪
    設有水泥道路通往公路，而上訴人目前亦均係以步行方式通
    行581-2地號、581地號、580-1地號及580-6地號部分土地連
    接至580-6地號土地上之水泥道路而至公路，且本院勘驗期
    日亦係依上開通行方式進入系爭581-3地號土地勘驗現場，
    此亦有本院勘驗筆錄及現場照片可憑，而依上訴人所陳，上
    訴人及其被繼承人陳林盡依上開方式通行至少已有11年、12
    年，足見上訴人確可以通行上開土地之方式至公路，雖上訴
    人以上開土地並非「道路」，且土地係屬他人之果園、建物
    雨廊，路線彎曲狹小，行走不便而辯稱上開通行方式並非適
    宜之聯絡等語，然系爭581-3地號土地係農業區土地，是其
    通行鄰地之所需考量者，應在於有可供作一般農事作業正常
    出入之通路即已足，而觀之上訴人前開所行走之路線，所行
    走之土地位置，分別係581-2地號、581地號與580-1地號小
    部分土地，上開經行走部分，並已明顯呈現保留為通路之狀
    態，此業經本院勘驗明確，並有現場照片可參，另所行經之
    580-6地號土地，雖屬他人果園之一部分，惟仍係果園中可
    通行之空地，並未影響果樹之種植，此亦有照片可參，如由
    上訴人依現有狀況繼續通行，亦不至於造成土地所有權人其
    他損害，況上訴人之被繼承人陳林盡就系爭580-6地號土地
    原有應有部分，其既能通行多年，就該部分土地應留為通路
    供被繼承人陳林盡通行，顯係屬共有人間之合意，原共有人
    或繼承自被繼承人陳林盡而取得系爭580-6地號應有部分2分
    之1之訴外人陳，自仍應繼續維持上開使用情形始符誠
    實信用原則，是上開通行方式應無不適當，且應屬於對系爭
    土地周圍地損害較少之處所及方法。
  上訴人雖主張以通行原審判決附圖所示Ａ、Ｂ、Ｃ、Ｄ部分
    之土地之方案，為對周圍地損害最少之方法，而上訴人所主
    張如原審判決附圖所示之通行方案，與前揭上訴人原通行之
    方式比較，其路線雖較筆直且至公路之距離較短，然通行至
    公路最短之距離，並非即為損害最少之方式，仍需考量其他
    因素，如總體損害、適當性及公平性原則等。以上訴人主張
    通行之被上訴人所有如原審判決附圖所示之土地，已分別由
    各被上訴人規劃設置有鐵籬網圍籬、種植文旦樹，是上訴人
    如通行上開土地至公路，除被上訴人所設置之圍籬均須拆除
    外，且原種植於Ａ、Ｂ、Ｃ、Ｄ土地上之50餘年或10餘年之
    老欉文旦樹均須移植或遭砍伐，對種植文旦樹之被上訴人而
    言，除受有土地無法使用之損害外，尚受有老欉文旦樹遭砍
    除之損害，其損害確屬非小，再參酌前述理由，本院認上訴
    人依其原有之通行方法即通行581-2、581、580-1及580-6地
    號土地以至公路，其對周圍地所造之損害應明顯較小，是上
    訴人所主張通行被上訴人所有如原審判決附圖所示之土地之
    選擇，並非損害最小之處所及方法，應可認定。
七、綜上所述，本院斟酌兩造所有及相鄰土地之位置、形狀、面
    積、用途、使用現況等，認上訴人主張通行被上訴人陳榮忠
    所有581-5地號土地如原審判決附圖所示Ａ部分面積55.86平
    方公尺之土地；被上訴人陳阿汽、陳吉輝、陳秋錦、陳登瑞
    、陳君音、陳君文共有581-2地號土地如原審判決附圖所示
    Ｂ部分面積17.5平方公尺之土地；被上訴人陳榮忠、陳麗華
    、陳麗珠、陳麗蘭共有581-4地號土地如原審判決附圖所示
    Ｃ部分面積80.55平方公尺之土地；被上訴人李陳查畝共有
    582-3地號土地如原審判決附圖所示Ｄ部分面積28.92平方公
    尺之土地，並非損害最少之通行處所及方法。從而，上訴人
    基於民法第787條之規定，請求確認上訴人就被上訴人所有
    上開土地有通行權存在之請求，即無理由，應予駁回。原審
    為上訴人敗訴之判決，理由雖有不同，惟結論並無異致，仍
    應予以維持。上訴人上訴意旨指摘原判決不當，求予廢棄改
    判准如上訴聲明所示，為無理由，應駁回其上訴。
八、另按法院為終局判決時，應依職權為訴訟費用之裁判，民事
    訴訟法第87條第1項定有明文。本件第二審之訴訟費用新臺
    幣（下同）6,641元（即上訴人繳納之第二審裁判費5,296元
    、地政規費845元、公示送達刊登新聞紙費用500 元），爰
    依職權確定上開訴訟費用應由上訴人負擔如主文第2項所示
    。
九、上訴人於本院準備程序終結後，固具狀聲請訊問證人林玉水
    、陳王滋欲證明被繼承人陳林盡前曾通行原審判決附圖所示
    之Ａ、Ｂ、Ｃ、Ｄ部分土地至公路，惟縱被繼承人陳林盡前
    曾依上開方式通行，亦不影響其嗣後之通行方式，且通行方
    法損害之大小應係依目前現況為認定，是上訴人上開主張縱
    屬真實，亦不影響判決基礎，是本院認無調查之必要，至兩
    造其他攻擊、防禦方法及證據，經審酌核與判決結果不生影
    響，亦無逐一論述之必要，均併此敘明。
十、據上論結，本件上訴為無理由，依民事訴訟法第436條之1第
    3項、第449條第2項、第463條、第385條第1項前段、第87條
    第1項、第78條、第85條第1項前段，判決如主文。
中    華    民    國     100    年    9    月    1    日
              民事第一庭    審判長法  官  高榮宏
                                  法  官  張家瑛
                                  法  官  童來好
正本係照原本作成。
不得上訴。
中    華    民    國     100    年    9    月    1    日
                                  書記官  凌昇裕